ACORDAO-COMPLETO-2350509

ACÓRDÃO 2786/2019 ATA 12/2019 - SEGUNDA CÂMARA

VISTOS, relatados e discutidos estes autos que tratam, nesta fase processual, de Recurso de Reconsideração em face do Acórdão 11739/2018-TCU-Segunda Câmara, da relatoria da Ministra Ana Arraes,
ACORDAM os Ministros do Tribunal de Contas da União, em sessão da 2ª Câmara, ante as razões expostas pelo Relator, em:
9.1 conhecer do pedido de reexame interposto pelo Sr. Glauber Gularte Lima, com fundamento no art. 285 do Regimento Interno, para, no mérito, negar-lhe provimento;
9.2 dar ciência da presente deliberação ao interessado, ao Tribunal de Contas do Estado do Rio Grande do Sul, ao município de Santana do Livramento (RS) e ao Fundo Nacional de Desenvolvimento da Educação.

Pedido de reexame contra decisão que julgou as contas do recorrente irregulares e ao pagamento de multa em razão de irregularidades na execução de contratos celebrados no âmbito do Programa Nacional de Reestruturação e Aquisição de Equipamentos para a Rede Escolar Pública de Educação Infantil, instituído pela Resolução FNDE 6.

Segunda Câmara

Município de Santana do Livramento (RS).

3. Interessados: Glauber Gularte Lima (CPF XXX.835.020-XX).

13.1. Ministros presentes: Ana Arraes (Presidente), Augusto Nardes, Aroldo Cedraz e Raimundo Carreiro (Relator).
13.2. Ministro-Substituto presente: André Luís de Carvalho.

RAIMUNDO CARREIRO

Ministra Ana Arraes.

Trata-se de Pedido de Reexame interposto pelo Sr. Glauber Gularte Lima (peça 55) , na qualidade de Prefeito do Município de Santana do Livramento (RS) , em face do Acórdão 11739/2018-TCU-Segunda Câmara (peça 40) , da relatoria da Ministra Ana Arraes, que julgou Tomada de Contas Especial instaurada em virtude de irregularidades na execução de contratos celebrados no âmbito do Programa Nacional de Reestruturação e Aquisição de Equipamentos para a Rede Escolar Pública de Educação Infantil, instituído pela Resolução FNDE 6, de 24/4/2007. O responsável teve suas contas julgadas irregulares e foi condenado ao pagamento de multa no valor de R$ 15.000,00.
A DECISÃO RECORRIDA
O Tribunal decidiu (peça 15) : 
ACORDAM os ministros do Tribunal de Contas da União, reunidos em sessão da 2a Câmara, ante as razões expostas pela relatora, e com fundamento no art. 58, inciso II, da Lei 8.443/1992 e arts. 1°, inciso XXIV, 235, 237, inciso IV, e 268 do Regimento Interno deste Tribunal, em:
9.1. conhecer da representação e considerá-la parcialmente procedente;
9.2. determinar ao município de Santana do Livramento/RS que adote medidas com vistas à preservação do patrimônio público no que se refere aos Contratos 77/2013 e 78/2013, tendo em vista que as obras foram abandonadas pela empresa MVC Componentes Plásticos S.A. e podem estar expostas a degradação e/ou depredação;
9.3. aplicar a Glauber Gularte Lima multa de R$ 15.000,00 (quinze mil reais) , a ser recolhida aos cofres do Tesouro Nacional, com atualização monetária, calculada da data deste acórdão até a data do pagamento, se este for efetuado após o vencimento do prazo abaixo estipulado;
9.4. fixar prazo de 15 (quinze) dias, a contar da notificação, para comprovação, perante o Tribunal, do recolhimento da dívida acima imputada;
9.5. autorizar a cobrança judicial da dívida, caso não atendida a notificação;
9.6. dar ciência desta deliberação ao Tribunal de Contas do Estado do Rio Grande do Sul, ao município de Santana do Livramento/RS, ao Fundo Nacional de Desenvolvimento da Educação e a Glauber Gularte Lima.
As irregularidades registradas nos autos foram (Voto, peça 41) : 
11. Verifica-se que, além de Glauber Gularte Lima ter sido omisso na exigência de garantia e apólice de seguro da empresa contratada e não ter imputado à empresa as sanções previstas nos contratos que ele mesmo assinou, as obras foram abandonadas no segundo semestre de 2015, restando ainda todo o exercício de 2016, último ano de seu mandato, para adoção de providências, o que não ocorreu.
[...]
[O responsável] não tomou nenhuma medida administrativa ou judicial em relação à empresa contratada ou ao resguardo do patrimônio público, mesmo tendo ainda tempo hábil para isso em seu mandato como prefeito"
A ADMISSIBILIDADE
A Secretaria de Recursos (Serur) concluiu por que o recurso fosse conhecido, nos termos do art. 48 da Lei 8.443/1992, c/c os arts. 285 e 286, parágrafo único, do Regimento Interno (peça 59) . 
O PRONUNCIAMENTO DA UNIDADE TÉCNICA 
Com fundamento no art. 1º, § 3º, inciso I, da Lei nº 8.443, de 1992, transcrevo excerto do exame da matéria tratada nos autos, à peça 69, pela Secretaria de Recursos (Serur) com a anuência de seu diretor, por delegação de competência, à peça 70.
HISTÓRICO
O Tribunal de Contas do Estado do Rio Grande do Sul (TCE/RS) representou ao Tribunal acerca de ocorrências possivelmente consistentes em irregularidades na execução dos Contratos 77 e 78/2013 celebrados entre a Prefeitura Municipal de Santana do Livramento, Estado do Rio Grande do Sul, e a empresa então denominada MVC Componentes Plásticos S.A. (atualmente, Gatron Inovação em Compósitos S.A.) para a construção de duas creches no âmbito do Programa Nacional de Reestruturação e Aquisição de Equipamentos para a Rede Escolar Pública de Educação Infantil - Proinfância, instituído pela Resolução FNDE 6, de 24/4/2007.
Em síntese, o TCE/RS apontou as seguintes irregularidades pretensamente praticadas pelo ora recorrente:
a)  não exigência da prestação de garantia de 5% sobre o valor da contratação, em descumprimento à cláusula décima dos Contratos 77 e 78/2013, bem como ao subitem 17.1 do Edital 94/2012, o que consistiria em dano ao erário no valor de R$ 153.895,54 (peça 1, p. 10) ;
b) não exigência da apresentação da apólice de seguro de risco de engenharia, nos termos da cláusula décima, parágrafo segundo, dos referidos contratos; 
c) não aplicação das sanções previstas nos referidos contratos e no item 24 daquele edital, já que as obras ficaram inacabadas e abandonadas.
A Corte reputou que cumpria ao ora recorrente, por haver subscrito ambos os contratos na qualidade de prefeito municipal, cuidar do cumprimento das cláusulas firmadas.
Não perfilhou o entendimento sustentado pela Unidade Técnica no sentido de que o responsável não poderia estar a par de tudo o que acontecia no município, considerando que a população deste é inferior a 100 mil habitantes e que a construção das creches teria grande impacto na comunidade, de sorte que não seria razoável admitir que o então prefeito desconhecesse os problemas havidos na execução dos objetos dos contratos.
Segundo o informado pela unidade técnica, conforme dados obtidos do Sistema Integrado do Ministério da Educação - SIMEC, em 178/2016, data da última vistoria realizada, a EMEI Vila Nova estava com 53,36% da obra concluída, e a EMEI Simon Bolívar, em 20/7/2016, com 73,35% (peça 35, pp. 4-10) . Por ocasião das visitas feitas pela equipe de auditoria nesses locais, ocorridas no intervalo entre 29/8 e 7/10 de 2016, as obras haviam sido abandonadas pela empresa, e os materiais estavam expostos ao tempo, sendo que foram constatados diversos problemas construtivos, tais como: surgimento de bolhas nos painéis das paredes internas, espaço excessivo entre os painéis e a estrutura, pintura das portas descascando, problema de nivelamento e prumo, entre outros (peça 34, p. 11) .
O Tribunal teve o responsável por omisso por não haver exigido garantia e apólice de seguro da empresa contratada, por não haver imputado à empresa as sanções previstas nos contratos por ele mesmo subscritos e por não haver tomado providências ante o fato de que se abandonarem as obras no segundo semestre de 2015, portanto um ano antes de expirado o seu mandato no final de 2016.
Por fim, entendeu que a não exigência de garantia e apólice de seguro configurou má gestão dos empreendimentos e infringência aos arts. 55 e 56 da Lei 8.666/1993, nada obstante a não ocorrência de prejuízo ao erário. Ratificou que "Embora os recursos oriundos da execução da garantia e da apólice de seguro pertencessem aos cofres municipais, eles poderiam ser utilizados para a conclusão de ao menos uma obra, de modo a atender a¿ comunidade, o que reduziria a inutilidade da destinação dada aos recursos federais transferidos ao município no campo do Proinfa¿ncia. Por essa razão entendo que não esta¿ afastada a competência deste Tribunal" (peça 41) .
Conseguintemente, proferiu-se a decisão reproduzida no subitem 1.1 desta instrução. 
Diante disso, o interessado vem interpor o recurso ora examinados para pedir (peça 55, p. 15) à Corte que dele conheça e reforme a decisão de sorte a elidir a multa aplicada e (peça 55. p. 14) caso entenda que o Município "teria valores a recuperar", determine "o envio do expediente ao atual gestor municipal, a fim de que analise a oportunidade e conveniência da instauração de expedientes administrativos próprios".
ADMISSIBILIDADE  
Exarouse exame da admissibilidade do recurso à peça 59, em que se propõe dele conhecer e suspender os subitens 9.1, 9.3, 9.4 e 9.5 da decisão combatida. O seu relator, ministro Raimundo Carreiro, acolheu a proposta em seu despacho trazido à peça 62. Reputase acertado o proposto e acolhido.
MÉRITO              
Delimitação
1.1. Quanto ao mérito do recurso, no essencial é de perquirir:
se a não ocorrência de prejuízo ao erário faria descabida a sanção punitiva aplicada (nesta instrução, item 13) ;
se a não ocorrência de benefício pessoal faria descabida a sanção punitiva (ibid., item 14) ;
se o Tribunal teria levado a efeito responsabilização objetiva do ora recorrente, o que seria juridicamente descabido (ibid., item 15) ;
se a aplicação de sanção a gestor público estaria condicionada à verificação de dolo ou erro grave, ante o disposto no art. 28 da Lei 13.655, de 25/4/2018 (ibid., item 16) .
Da pretensa repercussão da inexistência de prejuízo ao erário sobre o mérito da representação
	Alegação
1.2. O recorrente assevera (peça 7) que não teria havido "malversação, dilapidação ou desvio de verbas públicas". Do contrário, o ora recorrente teria agido "no sentido de aprimoramento dos serviços, transparência e eficácia na gestão da coisa pública" e observado os princípios constitucionais da Administração Pública insculpidos na Carta Política.
	Análise
1.3. Não é de prosperar o argumento.
1.4. A aplicação da multa fulcrada no art. 58, inciso II, da Lei 8.443/1992, inserto no Capítulo desse diploma legal relativo à fiscalização a cargo do Tribunal, não é condicionada à existência de prejuízo ao erário, mas antes a "ato praticado com grave infração à norma legal ou regulamentar de natureza contábil, financeira, orçamentária, operacional e patrimonial".
1.5. A qualificação das ações do ora recorrente no argumento recursal não se coadunam com o observável.  Perfilhase o entendimento do Tribunal no sentido de que consistiram em atos omissivos a não exigência de garantia e de apólice de seguro da empresa contratada, a não imputação à empresa das sanções previstas nos contratos por ele mesmo subscritos e a sua inércia relativa à necessária tomada de providências ante o fato de que abandonaramse as obras no segundo semestre de 2015, um ano antes de expirado o seu seu mandato no final de 2016.
1.6. O fato de não se falar em dano ao Erário no caso concreto decorre, em verdade, da dificuldade de se mensurar o prejuízo causado, uma vez que não houve execução das garantias previstas em edital e aplicação de penalidades à contratada, que abandonou as obras e impediu o atingimento do interesse público. A omissão do gestor foi decisiva para tais prejuízos. 
Da pretensa repercussão da não ocorrência de benefício pessoal sobre o mérito da representação
	Alegação
1.7. O recorrente assevera (peça 55, p. 12) que não teria sido beneficiado pelas irregularidades. Em razão disso, não se poderia a ele atribuir as falhas havidas no emprego dos recursos pecuniários destinados à execução dos contratos.
	Análise
1.8. A alegação não merece êxito.
1.9. A aplicação de multa, como visto no subitem 13.3 desta instrução, se fundou em conduta reprovável por consistente em grave infração a normas regedoras da matéria, o que independe da ocorrência de benefício pessoal.
1.10. Benefício pessoal não é requisito para aplicação de sanção ao gestor. Basta a caracterização e conduta irregular prevista em norma como passível de punição. No caso concreto, a omissão do gestor em exigir garantias para execução da obra impediu que a Administração Pública se resguardasse de possível inexecução contratual, o que se verificou ao final.
1.11. E mesmo após o abandono das obras, não se observam providências adotadas pelo ex-gestor para punição da empresa contratada, para resguardo dos recursos públicos e conclusão das obras. Inclusive, o gestor requer agora que o Tribunal oficie ao atual gestor municipal para que tome eventuais providências para ressarcimento de danos (peça 55, p. 14) . Nesse ponto, em face da omissão do recorrente, tal medida já foi determinada pelo TCU no item 9.2 da decisão recorrida.
Da pretensa responsabilização objetiva do ora recorrente
	Alegação
1.12. O recorrente sustenta (peça 55, p. 5) que as irregularidades a ele imputadas não diriam respeito a atos do gestor, mas a fatos havidos no período de seu mandato.  Não teria ele participado das elaborações "das decisões questionadas".
1.13. Por isso, o Tribunal teria dado cabo de sua responsabilização objetiva, somente atribuível ao Estado por força do disposto no art. 37, § 6o, da Constituição da República.
1.14. Ante o disposto na Lei Maior, sua responsabilização haveria que se fundar em elemento subjetivo, equivaleria a dizer, em "dolo ou culpa grave" (ibid., p. 5) . Não bastaria a aplicação dos institutos da culpa in vigilando ou da culpa in eligendo.
1.15. Daí que (peça 55, p. 13) "a responsabilidade pelas mesmas deveria ser perquirida e individualizada de forma subjetiva, apontando por quais motivos quais agentes são responsáveis por quais atos". A responsabilização objetiva impossibilitaria "o trabalho de qualquer administrador público, pois lhe obrigaria a realizar tarefa sobre humana, mais que hercúlea", de reexaminar minunciosamente "todos os cálculos de todas as medidas de todos os objetos de todos os contratos que lhe compete firmar, e de todos os serviços prestados por todos os servidores públicos".
1.16. O recorrente invoca (peça 55, p. 5-6) doutrina pretensamente nesse sentido e (ibid., p. 6) decisão supostamente nesse sentido proferida pelo Tribunal de Justiça do Rio Grande do Sul no "Processo N.° 70016495806 2006/cível - Acórdão de 30/11/2006".
1.17. Portanto, estaria o ora recorrente "resguardado pelas presunções de regularidade e de legitimidade" (ibid., p. 6) . 
1.18. No exame da ocorrência do mencionado elemento subjetivo, seria de ver que não teria havido má-fé por parte do ora recorrente. As ocorrências não teriam decorrido de seus atos, mas antes de "práticas equivocadas levadas à cabo, todas, pela empresa contratada ou pelos fisca (is) do (s) contrato (s) " (ibid., p. 7) .
1.19. Nesse sentido, seria de notar (peça 55, p. 7) que as três ocorrências tidas por irregularidades são relativas a "um mesmo tema" e se deram em dois momentos: anteriormente à "ordem de início das obras" e posteriormente à sua paralisação. 
1.20. Teria ele nomeado fiscais da execução dos contratos e lhes ordenado que iniciassem as obras somente depois do cumprimento das "exigências contratuais" pela empresa contratada. Cumpriria a esses profissionais "requerer a garantia e a comprovação do seguro antes de autorizar o início das obras" (ibid., p. 7) e não teria sido do seu conhecimento o fato de não ter sido cumprido a mencionada ordem. 
1.21. Seria de incidir sobre eles "a responsabilidade direta por qualquer suposta omissão" (ibid., p 10) , na qualidade de agentes designados para acompanhar diretamente atividade de outro contratante cuja designação competiria à Administração, como ensinaria (ibid. p. 10) Marçal Justen Filho em seus "Comentários à Lei de Licitações e Contratos Administrativos. "11ª ed. São Paulo: Dialética. p. 560") .  No mesmo sentido do entendimento desse doutrinador seria a jurisprudência do Tribunal, como faria ver o Acórdão 1033/2004-TCU-Primeira Câmara. 
1.22. Nesse sentido teria entendido também "a equipe técnica" do Tribunal, como anotado nos itens 36-39 da instrução trazida às peças 3638.
1.23. Teria sido instituída uma comissão municipal de obras públicas incumbida de zelar pelo cumprimento das respectivas cláusulas contratuais, como comprovaria instrumento de notificação da empresa trazido aos autos. 
1.24. Não haveria condições de o ora recorrente "acompanhar cada detalhe" dos contratos celebrados porque o Município de Santana do Livramento, situado em fronteira do País, abrigaria "grande comércio bilateral" e "uma população flutuante duplicada frente à população residente de 82.464" num território "extremamente extenso com 6.941,613 km²". Não seria dele exigível "a averiguação de cumprimento de todas as cláusulas de todos os contratos" (ibid., p. 8) .
1.25. Por isso, teria sido feita a necessária "delegação de funções às [s]secretarias [municipais]" (ibid., p 9) e teria o secretário-geral Carlos Eduardo de Miranda Alves dado a ordem de inícios das obras, como comprovaria o documento trazido à peça 26. Na hipótese de o Tribunal decidir por manter a multa impugnada, seria de aplicá-la a esse secretário.
1.26.  Visto que não caberia ao ora recorrente "o acompanhamento pontual do contrato", não haveria como ele vir a saber do fato de que a ordem de início da obra teria sido dada sem a garantia descrita no item 3, alínea a, desta instrução. Não constaria dos autos elementos de convencimento de que o ora recorrente teria avocado para si a responsabilidade de fiscalizar a correção da tomada de tais medidas ou a aplicação de eventualmente necessárias sanções contratuais.
	Análise
1.27. A alegação não merece lograr êxito.
1.28. Diversamente do alegado, a decisão do Tribunal não se fundou em responsabilização objetiva. Não se puniu o ora recorrente tão somente pelo fato de ele ocupar o cargo de prefeito municipal tampouco, conseguintemente, nos institutos da culpa in eligendo ou da culpa in vigilando.
1.29. Exarados na fundamentação (peça 41) da decisão combatida os elementos de convencimento da sua conduta reprovável adjetiváveis de diversos modos, convergentes e consistentes. Considerouse, assim, o elemento subjetivo por ele referido.
1.30. Em primeiro lugar, o próprio ora recorrente subscreveu os contratos aludidos, e não o fez agente público a ele subordinado. A decisão se fundou nesse seu ato administrativo e não, como alegado, em fatos havidos no curso de sua gestão. Por isso, descabe falar em responsabilização por culpa in eligendo ou culpa in vigilando. 
1.31. Tendo tido conhecimento das cláusulas contratuais, como é exigível de quem assuma obrigações ao celebrar contrato, fez-se responsável pelo seu cumprimento, como anotado no item 8 do voto da decisão recorrida.
1.32. Diferentemente do alegado, por força de preceito constitucional, acertadamente adota o Tribunal a tese da responsabilidade subjetiva do agente público. Noutras palavras, reputa que não se admite a responsabilidade objetiva em processos de persecução de controle administrativo no concernente às consequências de natureza tanto ressarcitória como sancionatória.  
1.33. Restou assentado no Acórdão 1830/2006-TCU-Plenário, relatado pelo Ministro Benjamin Zymler, que é defeso à Corte invocar responsabilidade objetiva do agente público pela prática de atos administrativos. Ali se entendeu que 
a competência do TCU, na inexecução contratual de que decorra dano ao erário federal, é fixada pela existência de conduta dolosa ou culposa de agente público, sem o que a lesão suportada pelos cofres públicos deverá ser sanada por meio da competente ação judicial, fora do âmbito de atuação do TCU. (grifouse) 
1.34. Quanto às consequências de natureza sancionatória, vale reproduzir o seguinte trecho da fundamentação do Acórdão 2006/2006-TCU-Plenário, também relatado pelo Ministro Benjamin Zymler: 
Não se cogita, atualmente, da possibilidade de apenação por esta Corte, sem que se vislumbre a existência de culpa do responsável. A responsabilidade dos agentes que gerem recursos públicos apurada pelo TCU é subjetiva. 
Quantos aos gestores públicos, devem estar presentes os seguintes elementos, para que se possa apená-los: 
a) ação comissiva ou omissiva e antijurídica;
b) existência de dano ou infração a norma legal, regulamentar ou contratual (irregularidade) ; 
c) nexo de causalidade entre a ação e a ilicitude verificada; e 
d) dolo ou culpa (negligência, imprudência ou imperícia) do agente. (grifouse) 
1.35. No caso de aplicação de sanção punitiva, é mandatória a demonstração dos seguintes requisitos para a imputação de penalidade, tal como no caso concreto, a agente público: ato ilícito (comissivo ou omissivo) ; infração a norma legal, regulamentar ou contratual (ato concreto) ; culpa lato sensu (negligência, imperícia, imprudência ou dolo) ; nexo de causalidade entre a ocorrência e conduta do agente; capacidade de o agente, com base no parâmetro de um homem médio, identificar a ilicitude do fato. A verificação de má-fé, diferentemente do alegado, não é um requisito. 
1.36. No caso concreto, a omissão do agente no dever de zelar pelo cumprimento das cláusulas de contrato por ele mesmo celebrado constituiu negligência causadora de infração à norma insculpida no artigo 93 do Decreto-Lei 200/1967: ""Quem quer que utilize dinheiros públicos terá de justificar seu bom e regular emprego na conformidade das leis, regulamentos e normas emanadas das autoridades competentes" (grifouse) . E sua negligência resultou em graves consequências para a municipalidade. Não houve recuperação dos prejuízos causados pela contratada com a paralização das obras e não foram supridas as demandas da comunidade com as construções das creches.
1.37. Com efeito, o juízo da conduta do agente público no emprego de recursos públicos federais pelo Tribunal de Contas da União não se cinge ao plano da sua conformidade com a legislação aplicável à situação fática sob análise. Ele se dá também no plano da conformidade com os princípios informadores da Administração Pública insculpidos no art. 37 da Constituição da República, dentre esses os da moralidade administrativa e eficiência. 
1.38. Compete ao Tribunal de Contas da União não somente a proteção do erário por danos diretos ou indiretos. Também lhe compete, ainda que não exclusivamente, a guarda dos princípios da legalidade, da legitimidade, da moralidade e da economicidade (art. 37, cabeça, c/c os arts. 70 e 71 da Constituição Federal) .
1.39. Nesse sentido, cumpre-lhe perseguir o dinheiro público para que não seja, por qualquer um, objeto de uso não apenas desconforme com as normas aplicáveis, mas também ilegítimo. 
1.40. Princípios são normas imperativas, preceptivas e cogentes, que vinculam toda interpretação do ordenamento jurídico; "são o alfa e o ômega do ordenamento jurídico" (Paulo Bonavides. Curso de Direito Constitucional - São Paulo, Malheiros, p. 258-261) . São vistos, quando fundantes, como verdadeiro "direito constitucional supralegal positivado, que precede, em virtude de seu caráter incondicional, o direito constitucional, que é apenas positivo" (Otto Bachof, Normas Constitucionais Inconstitucionais - Almedina. 1995, p. 63) . Têm os princípios, portanto, densidade normativa própria. Desfrutam, pois, de autoaplicabilidade.
1.41. Transcrevese trecho do relatório do Acórdão 579/2005-TCU-Primeira Câmara, extraído de instrução elaborada no âmbito da Secretaria de Recursos:
 Ora, os princípios da moralidade administrativa e da impessoalidade são conhecidos como princípios administrativos gerais (Manoel Messias Peixinho, Os princípios da Constituição de 1988-- Lumen, p. 447-474) , e a moralidade é um 'princípio constitucional substantivo', pois é válido em si mesmo e espelha um valor básico a que adere a Constituição Material (Jorge Miranda, op. cit. p. 435) . O princípio da moralidade informa uma 'legalidade legítima' (Dworkin, O Império da Lei - Imfe, p. 232) , eis que 'parece forçosa a uma moral distribuir direitos, porque isto está contido de antemão na idéia de uma moral, e se moral é uma moral do respeito igual, uma justiça igualitária com relação a direitos parece forçosa' (Ernst Tugendhat, Lições sobre Ética -- Petrópolis, Vozes, 2003, p. 385) .'. 2.2. Portanto, não se pode pensar na contemporaneidade em uma espécie de reserva de de imunidade à moral, à legalidade, à legitimidade e à economicidade. Assim, se há competência constitucional para guardar princípios, a Teoria dos Poderes Implícitos por si só daria competências implícitas a esta Corte para velar pelo bom emprego de recursos de natureza pública, independente de quando tenham sido aportados e em que quantidade, bem assim não importando quem efetivamente os opera e se os mesmos misturaram-se com outros recursos para formação de outro híbrido.
1.42. O bom emprego dos recursos tem por pressuposto o atendimento do interesse público.  É o que se infere do art. 70 da Constituição da República, mediante o qual se atribui ao Controle Externo o poder de empreender fiscalizações de entidades da Administração Pública Federal não apenas quanto à legalidade, mas também quanto à legitimidade e à economicidade da aplicação de recursos públicos federais.
1.43. Por isso, é acertado entendimento guerreado no sentido de que o ora recorrente foi omisso no dever de cuidar do bom emprego dos recursos públicos em foco na medida em que não exigiu garantia e apólice de seguro da empresa contratada, não imputado à empresa as sanções previstas nos contratos e não tomou providências no tempo que mediou entre o abandono das obras, no segundo semestre de 2015,  e o término no seu mandato no final de 2016.
1.44. As manifestações das unidades técnicas do Tribunal não o vinculam em suas decisões. Pode, evidentemente, a Corte concluir de forma diferente, desde que fundamentada. 
1.45. Perfilhase o juízo do Tribunal acerca do caso concreto no sentido de que não é razoável admitir que o ora recorrente não tenha tido conhecimento, ao longo de mais de um ano ainda restante para o fim do seu mandato, dos problemas havidos na execução do objeto do contrato, máxime considerando o impacto que a construção das creches teria perante comunidade composta por não mais de cem mil habitantes. Com isso, concluise que ele se conduziu de modo negligente no cumprimento de seu dever constitucionalmente estatuído de zelar pelo bom emprego dos recursos destinados à execução do objeto de contratos por ele mesmo assinados.  Cumpria-lhe, acompanhar com zelo tal execução de modo a fazer cumprir as cláusulas contratuais respectivas. 
Do pretenso condicionamento de aplicação de sanção punitiva à comprovação de dolo ou de erro grave
	Alegação
1.46. O recorrente assevera (peça 55, p. 1415) que, quando mesmo apenas para argumentar se admita a sua responsabilidade, esta não lhe poderia implicar "imposição de responsabilização" na medida em que não haveria indício de dolo ou erro grave em sua conduta.
1.47. Aplicarse-iam à espécie os infratranscritos arts. 20 e 28 do DecretoLei 4.657, de 4/9/1942 (Lei de Introdução às Normas do Direito Brasileiro) com sua redação dada pela Lei 13.655, de 25/4/2018, vigente a partir de 26/4/2018 e de aplicação imediata por relativa à hermenêutica jurídica:
Art. 20. Nas esferas administrativa, controladora e judicial, não se decidirá com base em valores jurídicos abstratos sem que sejam consideradas as consequências práticas da decisão.
 (..................................... omissis.................................) 
Art. 28. O agente público responderá pessoalmente por suas decisões ou opiniões técnicas em caso de dolo ou erro grosseiro. (grifos do recorrente) 
	Análise
1.48. Não assiste razão ao recorrente.
1.49. Principal inovação trazida pela lei citada, seu art. 20 veda o emprego exclusivo de argumentos retóricos ou principiológicos em decisões, quer dizer, a motivação não embasada também em análise prévia e detida dos fatos e de suas consequências práticas. Com isso, querse evitar a tomada de decisões vazias e imotivadas não resultante duma análise da realidade fática em cada caso concreto.
1.50. A decisão impugnada não implica infração a tal disposto medida em que se fundou em análise da situação fática consistente na conduta negligente do ora recorrente, subsumível, no entender do Tribunal, à hipótese prevista no art. 58, inciso II, da Lei 8.443, de 1992.
1.51. Tampouco implica infração ao supratranscrito art. 28 por duas razões. A uma, porque o ato omissivo, fundamento fático da decisão vergastada, não se constitui quer em decisão técnica quer em opinião técnica. 
1.52. A duas, porque a nova norma se aplica exclusivamente a quem profira decisões técnicas, como decisões jurídicas, ou emita opiniões técnicas, como pareceres. Visa especialmente a solucionar a antiga polêmica sobre a possibilidade de advogados públicos ou procuradores serem responsabilizados por suas opiniões e pareceres. Com isso, normatizouse entendimento do Supremo Tribunal Federal, quando do julgamento do MS 24.073/DF, cuja ementa se transcreve:
EMENTA: CONSTITUCIONAL. ADMINISTRATIVO. TRIBUNAL DE CONTAS. TOMADA DE CONTAS: ADVOGADO. PROCURADOR: PARECER. C.F., art. 70, parág. único, art. 71, II, art. 133. Lei nº 8.906, de 1994, art. 2º, § 3º, art. 7º, art. 32, art. 34, IX. I. - Advogado de empresa estatal que, chamado a opinar, oferece parecer sugerindo contratação direta, sem licitação, mediante interpretação da lei das licitações. Pretensão do Tribunal de Contas da União em responsabilizar o advogado solidariamente com o administrador que decidiu pela contratação direta: impossibilidade, dado que o parecer não é ato administrativo, sendo, quando muito, ato de administração consultiva, que visa a informar, elucidar, sugerir providências administrativas a serem estabelecidas nos atos de administração ativa. Celso Antônio Bandeira de Mello, "Curso de Direito Administrativo", Malheiros Ed., 13ª ed., p. 377. II. - O advogado somente será civilmente responsável pelos danos causados a seus clientes ou a terceiros, se decorrentes de erro grave, inescusável, ou de ato ou omissão praticado com culpa, em sentido largo: Cód. Civil, art. 159; Lei 8.906/94, art. 32. III. - Mandado de Segurança deferido. (grifos acrescidos) 
1.53. De qualquer modo, tratandose de sanção punitiva, tal como no caso concreto, a responsabilização não foi objetiva, pois houve comprovação da culpa em sentido amplo. 
1.54. A agentes públicos que integrem as esferas administrativa, controladora e judicial, quando da tomada de suas decisões - quer técnicas quer políticas, conforme a sua natureza -, aplicase o art. 20 do estatuto legal aqui em foco. O referido art. 28 é a este aplicável somente nos casos em que sua ação se constitua em proferimento de decisão técnica ou emissão de parecer técnico.
1.55. No caso concreto, de todo modo, não se aplica o art. 28 pelo fato de que, como visto, não se puniu o ora recorrente por decisão proferida ou por opinião emitida - independentemente de sua qualificação como técnica.
CONCLUSÃO
Das análises empreendidas conclui-se que:
a não ocorrência de prejuízo ao erário não faz descabida a sanção punitiva aplicada;
a não ocorrência de benefício pessoal não faz descabida a mencionada aplicação de sanção punitiva;
demonstrando sua culpa em sentido lato no caso concreto, o Tribunal não levou a efeito responsabilização objetiva do ora recorrente, tendo aferido sua culpa no caso concreto, decorrente de ato omissivo.
PROPOSTA DE ENCAMINHAMENTO
Do exposto, propõe-se, com fundamento no art. 48 da Lei 8.443, de 16/6/1992:
conhecer do recurso e, no mérito, negarlhe provimento;
notificar da decisão sobrevinda o recorrente e os demais interessados notificados do Acórdão impugnado, sem deixar de anexar ao expediente de notificação cópia do relatório e da fundamentação da decisão.
À consideração superior, para posterior encaminhamento ao ministro-relator Raimundo Carreiro.
É o relatório.

Ian Cunha Angeli, OAB/RS 86.860b e Edson Luís Kossmann, OAB/RS 47.301.

Não atuou.

PEDIDO DE REEXAME. TOMADA DE CONTAS ESPECIAL. PROINFÂNCIA. IRREGULARIDADE NA EXECUÇÃO DE CONTRATOS. DÉBITO. MULTA.

REPRESENTAÇÃO (REPR)

Secretaria de Recursos (Serur).

Atuo por força do art. 152 do Regimento Interno.
Trata-se de Pedido de Reexame interposto pelo Sr. Glauber Duarte Lima, na condição de Prefeito do Município de Santana do Livramento (RS) , em face do Acórdão 11739/2018-TCU-Segunda Câmara, da relatoria da Ministra Ana Arraes, que julgou Tomada de Contas Especial instaurada em virtude de irregularidades na execução de contratos celebrados no âmbito do Programa Nacional de Reestruturação e Aquisição de Equipamentos para a Rede Escolar Pública de Educação Infantil, instituído pela Resolução FNDE 6, de 24/4/2007. 
O recorrente teve suas contas julgadas irregulares e foi condenado ao pagamento de multa no valor de R$ 15.000,00.  
Alega agora que não estariam demonstrados o prejuízo e a conduta que levaria à sua responsabilização subjetiva, o dolo ou o erro grosseiro, em afronta ao art. 20 e 28 da Lei n.º 13.655, de 2017, in verbis.
Art. 20. Nas esferas administrativa, controladora e judicial, não se decidirá com base em valores jurídicos abstratos sem que sejam consideradas as consequências práticas da decisão.
Art. 28. O agente público responderá pessoalmente por suas decisões ou opiniões técnicas em caso de dolo ou erro grosseiro.
O ex-Prefeito atribuiu a responsabilidade ao Secretário-Geral de Governo à época dos fatos, que autorizou o início da obra, e aos servidores designados para fiscalizá-la, pois o acompanhamento pessoal da obra seria incompatível com o volume de atribuições que desempenhava.
A unidade técnica reputa correta a apuração da responsabilidade do recorrente, no que é acompanhada pelo Ministério Público. Por isso, ambos propõe conhecer do recurso para negar-lhe provimento. 
 Acolho as propostas. Concordo em essência com as conclusões oferecidas, acrescento que, ainda que seja razoável entender não recomendável o Prefeito acompanhar pessoalmente em minúcia cada contrato firmado pela prefeitura, a responsabilidade pela aplicação dos recursos públicos era sua, cabendo-lhe comprovar, no caso concreto, a adoção de todas as medidas ao seu alcance para que tais recursos fossem utilizados adequadamente. 
Não o fez, ainda que, de fato, não haja evidências de dolo. 
Ao contrário do que alega o recorrente, verifica-se erro grosseiro. 
Assim entendo, não pelos motivos defendidos pela unidade técnica, que afirma que o art. 28 da Lei nº 13.655/2017 aplica-se somente a "decisões técnicas, como decisões jurídicas, ou [...] opiniões técnicas, como pareceres". 
Deve-se analisar a conduta do ex-Prefeito em relação àquela que se esperaria do homem médio, na forma privilegiada pela jurisprudência desta Corte (Acórdão 2699/2019-TCU-Primeira Câmara, Ministro Vital do Rêgo; Acórdão 2692/2019-TCU-Primeira Câmara, Ministro Bruno Dantas; Acórdão 2681/2019-TCU-Primeira Câmara, Ministro Benjamin Zymler; Acórdão 470/2019-TCU-Plenário, Ministro Augusto Nardes; entre outros) . 
Em um município cuja população é da ordem de oitenta mil habitantes (https://cidades.ibge.gov.br/brasil/rs/santana-do-livramento/panorama) , não se pode imaginar que haja tantas obras importantes ocorrendo ao mesmo tempo. 
O site da prefeitura registra que atualmente apenas duas estão em execução (http://www.sdolivramento.com.br/prefeitura/obras/) . 
Considerando-se então que as limitações do caso concreto o permitiriam, o administrador médio teria acompanhado as etapas mais importantes das obras, principalmente quanto ao cumprimento dos prazos de conclusão. 
Os períodos decorridos entre as paralizações e o término de seu mandato foram de mais de 22 meses em relação a uma das obras e de quase seis meses em relação à outra (peça 34, p. 12) . O responsável, então, teria tido tempo suficiente para ciência da interrupção dos empreendimentos e, ou exigir o cumprimento dos termos do contrato, ou fazer serem aplicadas as sanções por descumprimento contratual, se necessário, por intermédio do judiciário.
Refuto, por fim, o argumento de que a decisão não seria correta ante a ausência de prejuízo.  As irregularidades verificadas são suficientes para o julgamento pela irregularidade das contas e para a condenação ao pagamento de multa, de acordo com os fundamentos expressos no acórdão combatido.
Face ao exposto, Voto por que o Tribunal adote o Acórdão que ora submeto à consideração deste Colegiado.
TCU, Sala das Sessões Ministro Luciano Brandão Alves de Souza, em 23 de abril de 2019.
RAIMUNDO CARREIRO 
Relator